【裁判字號】    97,重訴,197
【裁判日期】    981130
【裁判案由】    返還不當得利   等
【裁判全文】
臺灣高雄地方法院民事判決             97年度重訴字第197號
原      告  丁○○
訴訟代理人  吳文淑律師
複  代理人  王淳律師
被      告  甲○○
            戊○○
            丙○○
兼上三人共同
訴訟代理人  乙○○
上列當事人間返還不當得利等事件，本院於民國98年11月17日言
詞辯論終結，判決如下：
    主      文
原告之訴及其假執行之聲請均駁回。
訴訟費用由原告負擔。
    事實及理由
一、原告主張：伊父親即訴外人陳陃隍與被告乙○○及訴外人陳
    炳陽於民國83年8 月31日簽訂協議書，陳陃隍同意給付陳炳
    陽新臺幣（下同）1,000 萬元，並簽發同額合計16紙支票（
    下稱系爭支票）交由陳炳陽受託人即被告乙○○、甲○○收
    執，陳炳陽並委託乙○○、甲○○代其兌現系爭支票後將款
    項給付予陳炳陽。詎乙○○、甲○○竟將系爭支票中之820
    萬元部分存入甲○○在台灣土地銀行忠孝分行之帳戶提示兌
    領，另120 萬元及60萬元則分別存入被告即乙○○、甲○○
    之子戊○○及丙○○在同分行之帳戶提領。嗣乙○○、甲○○曾將其中1,056,400 元交付予陳炳陽，但就其餘款項則拒
    絕給付。又伊已由陳炳陽受讓此部分債權，自得請求乙○○
    、甲○○給付餘額8,943,600 元。且被告之行為有共同侵權
    之情事，並就所領取之款項屬不當得利，伊自得請求被告分
    別返還所受領之款項。爰依委任契約、侵權行為及不當得利
    之法律關係，提起本訴，並聲明：（一）被告乙○○、甲○○應連帶給付原告7,143,600 元及自起訴狀附表所示利息起
    算日起至清償日止，按年息5%計算之利息。（二）被告乙○○、戊○○應連帶給付原告1,200,000 元，及其中600,000
    元自84年5 月6 日起，另600,000 元自84年5 月30日起，均
    至清償日止，按年息5%計算之利息。（三）被告乙○○、丙○○應連帶給付原告600,000 元，及自84年6 月30日起至清
    償日止，按年息5%計算之利息。（四）原告願供擔保，請准
    宣告假執行。
二、被告則均以：乙○○雖有收受系爭支票及提示兌領之情事，
    但僅係借用甲○○、戊○○、丙○○之帳戶提示，現該款項
    均由乙○○保管中。又乙○○所以持有系爭支票，係因陳炳
    陽將系爭支票交付予乙○○，作為處理乙○○、陳炳陽父親
    陳玉全遺產之相關費用，是陳炳陽已無請求交付之權利，自
    亦無從轉讓與原告，原告之請求，即屬無據。況原告是否確
    自陳炳陽受讓此部分權利，亦有可疑。再者，乙○○雖曾給
    付款項予陳炳陽，但係屬借款，並非原告所稱系爭支票之款
    項明等語，原告之請求為無理由等語置辯，並聲明：（一）
    原告之訴駁回。（二）如受不利判決願供擔保請准宣告免為
    假執行。
三、兩造不爭執之事項：
（一）原告父親即訴外人陳陃隍與被告乙○○及訴外人陳炳陽於
      83年8月31日簽訂協議書，陳陃隍同意給付陳炳陽1,000萬
      元，並簽發同額合計16紙支票交予陳炳陽，嗣陳炳陽將系
      爭支票交予乙○○。乙○○將系爭支票中之820 萬元部分
      存入其妻即被告甲○○在台灣土地銀行忠孝分行之帳戶提
      示兌領，另120 萬元及60萬元則分別存入其子即被告戊○○及丙○○在同分行之帳戶提領。
（二）被告乙○○曾給付1,056,400 元予陳炳陽。
四、本件兩造爭執之處在於：
（一）被告乙○○、甲○○與陳炳陽間是否存在委任關係？
（二）甲○○、戊○○、丙○○是否應與乙○○負連帶給付本件
      款項責任？
五、得心證之理由：
（一）原告主張陳炳陽委託乙○○、甲○○代其兌現系爭支票後
      將款項給付予陳炳陽，是陳炳陽與乙○○、甲○○間成立
      委任關係，被告並不否認乙○○持有系爭支票之事實，惟
      否認陳炳陽與乙○○、甲○○間成立兌現系爭支票後將款
      項給付予陳炳陽之委任關係等情。而按當事人主張有利於
      己之事實者，就其事實有舉證之責任。民事訴訟法第277
      條前段定有明文。又民事訴訟如係由原告主張權利者，應
      先由原告負舉證之責，若原告先不能舉證，以證實自己主
      張之事實為真實，則被告就其抗辯事實即令不能舉證，或
      其所舉證據尚有疵累，亦應駁回原告之請求（最高法院17
      年上字第917 號判例意旨參照）。次按稱委任者，謂當事
      人約定，一方委託他方處理事務，他方允為處理之契約，
      民法第528 條定有明文。而請求履行債務之訴，除被告自
      認原告所主張債權發生原因之事實外，應先由原告就其主
      張此項事實，負舉證之責任，必須證明其為真實後，被告
      於其抗辯事實，始應負證明之責任，此為舉證責任分擔之
      原則（最高法院43年台上字第377 號判例意旨參照）。本
      件原告主張陳炳陽與乙○○、甲○○間成立兌現系爭支票
      後將款項給付予陳炳陽之委任關係，依前揭說明，其自應
      就陳炳陽與乙○○、甲○○間存有委託關係一事，負舉證
      之責。
（二）本件原告主張陳炳陽與乙○○、甲○○間有委任關係存在
      ，無非係以陳炳陽交付系爭支票予乙○○之事實為據。惟
      查：原告主張陳炳陽交付系爭支票予乙○○，固未經乙○○否認陳炳陽曾給付系爭支票予伊之情，惟縱陳炳陽交付
      系爭支票予被告乙○○，衡酌原因或有多端，亦無從據此
      即遽認定陳炳陽與乙○○、甲○○間成立兌現系爭支票後
      將款項給付予陳炳陽之委任關係，參以原告始終未能提出
      陳炳陽與乙○○、甲○○間之委託書面契約或其他證明資
      料等。此外，原告就陳炳陽與乙○○、甲○○間存有委託
      關係一節，並無其他舉證，是原告既迄本件訴訟終結，猶
      未能舉證證明陳炳陽與乙○○、甲○○確有委託關係之合
      意，自尚難僅依陳炳陽曾交付系爭支票予被告乙○○，即
      遽論陳炳陽與乙○○、甲○○間已有委託意思表示相互一
      致之事實。
六、綜上所述，原告既未能證明陳炳陽與乙○○、甲○○間關於
    兌現系爭支票後將款項給付予陳炳陽之委任關係存在，從而
    ，原告依據委任契約、侵權行為及不當得利之法律關係之法
    律關係，請求（一）被告乙○○、甲○○應連帶給付原告7,
    143,600 元及自起訴狀附表所示利息起算日起至清償日止，
    按年息5%計算之利息。（二）被告乙○○、戊○○應連帶給
    付原告1,200,000 元，及其中600,000 元自84年5 月6 日起
    ，另600,000 元自84年5 月30日起，均至清償日止，按年息
    5%計算之利息。（三）被告乙○○、丙○○應連帶給付原告
    600,000 元，及自84年6 月30日起至清償日止，按年息5%計
    算之利息，即無理由，應予駁回。又原告之訴既經駁回，其
    假執行之聲請即失所附麗，應併予駁回。
七、本件事證已臻明確，兩造所為之其他主張、陳述並所提之證
    據，經審酌後，認均與本件之結論無礙，故不再一一論述，
    並予敘明。
據上論結，本件原告之訴為無理由，依民事訴訟法第78條，判決
如主文。
中    華    民    國    98    年    11    月    30    日
                    民事鳳山分庭     法  官  林意芳
上為正本係照原本作成。
如不服本判決，應於送達後20日內，向本院提出上訴狀並表明上
訴理由，如於本判決宣示後送達前提起上訴者，應於判決送達後
10日內補提上訴理由書（須附繕本）。
中    華    民    國    98    年    12    月     1    日
                                     書記官  陸艷娣

司法院資訊處製作；財團法人民間司法改革基金會備份。
